---
title: "Звіт до лабораторної роботи №2"
author: "Варакута Олександр КІ-24-1"
date: "`r Sys.Date()`"
output:
  html_document:
    toc: true
    toc_float: true
---

# Тема

**Створення проєкту зі статистичної обробки даних у стилі literate programming. Налаштування R+RStudio+Quarto середовища**

# Мета

Швидкий старт для роботи у середовищі RStudio із застосуванням концепції «грамотного програмування» засобами мови R, пакету RMarkdown та LaTeX.

# 1. Постановка завдання

1. Створити електронний документ RMarkdown.
2. Побудувати графік функції:
<button onclick="toggleFormula('formula1')">Перемкнути формулу/код</button>

<div id="formula1-formula">
$$
y(x) = b_0 + b_1x + b_2x^2
$$
</div>

<div id="formula1-code" style="display:none;">
<pre><code>
y(x) = b_0 + b_1x + b_2x^2
</code></pre>
</div>

3. Виконати експорт та імпорт даних.
4. Створити таблицю й інтерактивний звіт.
5. Додати перемикач для відображення формул/коду LaTeX.
6. Надати відповіді на контрольні запитання.

# 2. Хід роботи

## 2.1 Налаштування YAML-заголовку

```yaml
---
title: "Лабораторна робота №2"
author: "Варакута Олександр"
date: "`r Sys.Date()`"
output:
  html_document:
    toc: true
    toc_float: true
---
```

## 2.2 Код на R для побудови графіка

```{r графік, echo=TRUE, message=FALSE}
# Задаємо параметри
b0 <- 2
b1 <- 3
b2 <- 1.57
x <- seq(-1, 1, 0.1)
y <- b0 + b1 * x + b2 * x^2

# Побудова графіка
plot(x, y, type = "l", col = "red", main = "Графік функції",
     xlab = "x", ylab = "y")
points(x, y, col = "blue")
```

## 2.3 Створення таблиці даних

```{r таблиця, echo=TRUE}
# Формуємо таблицю даних
df <- data.frame(x = x, y = y)

# Виводимо таблицю засобами knitr
knitr::kable(head(df), caption = "Фрагмент таблиці даних")
```

## 2.4 Експорт та імпорт даних

```{r export-import, echo=TRUE}
library(rio)
# Експорт у файл
export(df, "data/data.csv")

# Імпорт з файлу
df_new <- import("data/data.csv")

# Візуалізація за допомогою DT
DT::datatable(df_new)
```

# 3. Висновки

Створено RMarkdown-документ з інтерактивним меню.  
Побудовано графік функції.  
Виконано експорт та імпорт даних у CSV-файл.  
Створено інтерактивну таблицю.  
Додано перемикач між відображенням LaTeX-формул і їх кодом.  
Отримано звіт у HTML-форматі.

# 4. Контрольні запитання

**1. Напишіть код на LaTeX для формули щільності нормального розподілу.**

<button onclick="toggleFormula('formula2')">Перемкнути формулу/код</button>

<div id="formula2-formula">
$$
f(x) = \frac{1}{\sigma \sqrt{2\pi}} e^{-\frac{(x-\mu)^2}{2\sigma^2}}
$$
</div>

<div id="formula2-code" style="display:none;">
<pre><code>
f(x) = \frac{1}{\sigma \sqrt{2\pi}} e^{-\frac{(x-\mu)^2}{2\sigma^2}}
</code></pre>
</div>

**2. Як вбудувати таблиці та графіки в RMarkdown?**  
- Графіки та таблиці вбудовуються за допомогою *чанків* коду (```{r} ... ```).
- Для таблиць використовують `knitr::kable()`, `DT::datatable()`, `xtable` тощо.

**3. Як розв’язати завдання зі вставленням і форматуванням зображень в RMarkdown?**  
- Вставляють зображення через `![Alt текст](шлях/до/файлу)` або кодом R через `knitr::include_graphics()`.

**4. Яку функцію виконує YAML-заголовок у динамічному документі?**

YAML-заголовок у динамічному документі виконує функцію **метаданих**, які визначають параметри та поведінку документа при його обробці.

Основні функції YAML-заголовка:

- **Описує властивості документа**, такі як:
  - `title` — заголовок документа;
  - `author` — автор;
  - `date` — дата створення.
- **Визначає формат виводу**, наприклад:
  - `html_document`
  - `pdf_document`
  - `word_document`
- **Задає параметри форматування**, як-от:
  - шрифт;
  - тема оформлення;
  - відступи тощо.
- **Керує динамічними елементами**, такими як:
  - автоматичне створення змісту;
  - нумерація розділів;
  - включення або виключення коду.

# 5. Посилання на репозиторій
https://github.com/Olexandr0120/matstat_-Varakuta-.git


<script>
function toggleFormula(id) {
  var formula = document.getElementById(id + "-formula");
  var code = document.getElementById(id + "-code");
  if (formula.style.display === "none") {
    formula.style.display = "block";
    code.style.display = "none";
  } else {
    formula.style.display = "none";
    code.style.display = "block";
  }
}
</script>
---