---
title: "Звіт до лабораторної роботи №3"
author: "Варакута Олександр КІ-24-1"
date: "`r Sys.Date()`"
output:

  html_document:
    df_print: paged
    toc: true
    toc_float: true
---

```{r setup, include=FALSE}
knitr::opts_chunk$set(echo = TRUE)
library(moments)
library(kableExtra)
library(beeswarm)
library(magrittr)
```

# Постановка завдання

**Тема**: Основи вибіркового методу  
**Мета**: Засвоїти статистичне оцінювання характеристик логнормального розподілу за допомогою R та порівняти теоретичні і вибіркові характеристики.  
**Завдання**:  
- Згенерувати вибірки обсягів $n=100$ та $n=10000$ для $X \sim \text{LogNormal}(\mu=0, \sigma=0.25)$.  
- Розрахувати теоретичні характеристики, вибіркові оцінки та побудувати візуалізації (гістограми, boxplot-и, емпіричні ФР).  
- Порівняти результати у зведеній таблиці.

---

# Теоретичні характеристики

```{r}
mu <- 0
sigma <- 0.25

theoretical_mean <- exp(mu + sigma^2 / 2)
theoretical_median <- exp(mu)
theoretical_var <- (exp(sigma^2) - 1) * exp(2*mu + sigma^2)
theoretical_sd <- sqrt(theoretical_var)
theoretical_cv <- sqrt(exp(sigma^2) - 1)
theoretical_skew <- (exp(sigma^2) + 2) * sqrt(exp(sigma^2) - 1)
theoretical_kurt <- exp(4*sigma^2) + 2*exp(3*sigma^2) + 3*exp(2*sigma^2) - 6

theoretical_mu3 <- (exp(sigma^2)-1)*(exp(3*sigma^2)+3*exp(2*sigma^2)+1)*exp(3*mu+1.5*sigma^2)
theoretical_mu4 <- exp(4*mu+8*sigma^2) - 4*exp(3*mu+4.5*sigma^2)*theoretical_mean +
  6*exp(2*mu+2*sigma^2)*theoretical_mean^2 - 3*theoretical_mean^4

theoretical_data <- data.frame(
  Характеристика = c("Середнє", "Медіана", "Дисперсія", "СКВ", "Коеф. варіації", 
                     "Асиметрія", "Ексцес", "Центр. момент 3-го порядку", "Центр. момент 4-го порядку"),
  Значення = round(c(theoretical_mean, theoretical_median, theoretical_var, theoretical_sd,
                      theoretical_cv, theoretical_skew, theoretical_kurt, theoretical_mu3, theoretical_mu4), 5)
)

kable(theoretical_data, caption = "Теоретичні характеристики логнормального розподілу") %>%
  kable_styling(bootstrap_options = c("striped", "hover", "condensed"))
```

---

# Генерація вибірок та візуалізація

```{r}
set.seed(123)
n1 <- 100
n2 <- 10000
X1 <- rlnorm(n1, meanlog=mu, sdlog=sigma)
X2 <- rlnorm(n2, meanlog=mu, sdlog=sigma)

# Виведемо кілька перших значень вибірок
head(X1)
summary(X2)

# Гістограми
par(mfrow=c(1,2))
hist(X1, probability=TRUE, col="lightblue", main="Гістограма n=100", xlab="X1")
curve(dlnorm(x, meanlog=mu, sdlog=sigma), add=TRUE, col="red", lwd=2)

hist(X2, probability=TRUE, col="lightgreen", main="Гістограма n=10000", xlab="X2")
curve(dlnorm(x, meanlog=mu, sdlog=sigma), add=TRUE, col="red", lwd=2)
```

---

# Функція для обчислення вибіркових характеристик та візуалізація

```{r}
calc_stats <- function(x) { 
  m <- mean(x)
  v <- var(x)
  v_adj <- v * length(x) / (length(x)-1)
  sd <- sqrt(v)
  sd_adj <- sqrt(v_adj)
  mu3 <- mean((x - m)^3)
  mu4 <- mean((x - m)^4)
  skew <- skewness(x)
  kurt <- kurtosis(x)
  c(Середнє = m, Медіана=median(x), Дисперсія=v, Виправлена_дисперсія=v_adj,
    СКВ=sd, Виправлене_СКВ=sd_adj, Центральний_момент3=mu3,
    Центральний_момент4=mu4, Асиметрія=skew, Ексцес=kurt)
}

# Розрахунок вибіркових характеристик
emp1 <- calc_stats(X1)

empirical_data <- data.frame(
  Характеристика = names(emp1),
  Значення = round(emp1, 5)
)

kable(empirical_data, caption = "Вибіркові характеристики (n=100)") %>%
  kable_styling(bootstrap_options = c("striped", "hover", "condensed"))
```

---

# Емпіричні функції розподілу та Boxplot

```{r}
# Емпіричні ФР
plot(ecdf(X1), main="Емпірична ФР (n=100)", col="blue", xlab="x", ylab="Fn(x)")
curve(plnorm(x, meanlog=mu, sdlog=sigma), add=TRUE, col="red", lty=2)

plot(ecdf(X2), main="Емпірична ФР (n=10000)", col="blue", xlab="x", ylab="Fn(x)")
curve(plnorm(x, meanlog=mu, sdlog=sigma), add=TRUE, col="red", lty=2)

# Boxplot окремо
boxplot(X1, main="Boxplot n=100", col="orange", horizontal=TRUE)
beeswarm(X1, add=TRUE, col=2, horizontal=TRUE)

boxplot(X2, main="Boxplot n=10000", col="lightgreen", horizontal=TRUE)
beeswarm(X2, add=TRUE, col=3, horizontal=TRUE)
```

---

# Порівняльна таблиця теоретичних та вибіркових характеристик

```{r}
emp2 <- calc_stats(X2)

table_data <- data.frame(
  "Назва характеристики" = c("Середнє", "Медіана", "Дисперсія", "Виправлена дисперсія", 
                             "СКВ", "Виправлене СКВ", "Центральний момент 3-го порядку",
                             "Центральний момент 4-го порядку", "Асиметрія", "Ексцес"),
  "Теоретичне значення" = round(c(theoretical_mean, theoretical_median, theoretical_var, theoretical_var,
                                   theoretical_sd, theoretical_sd, theoretical_mu3, theoretical_mu4,
                                   theoretical_skew, theoretical_kurt), 4),
  "Вибіркове значення, n=100" = round(emp1, 4),
  "Вибіркове значення, n=10000" = round(emp2, 4)
)

kable(table_data, caption = "Порівняльна таблиця теоретичних та вибіркових характеристик") %>%
  kable_styling(bootstrap_options = c("striped", "hover", "condensed"))
```

---

# Висновки

- Теоретичні та вибіркові характеристики добре узгоджуються, особливо при $n=10000$.  
- Логнормальний розподіл має асиметрію та ексцес, що підтверджується результатами.  

# Відповіді на контрольні питання

1️⃣ **Що таке вибірка?**  
Вибірка — це підмножина генеральної сукупності для дослідження, яка повинна репрезентувати властивості всієї сукупності.

2️⃣ **Як оцінити вибіркове математичне сподівання?**  
Як середнє арифметичне:  
$$
\bar{X} = \frac{1}{n} \sum_{i=1}^{n} x_i
$$

3️⃣ **Які існують міри розсіювання?**  
Дисперсія, СКВ, міжквартильний розмах, коефіцієнт варіації.

4️⃣ **Які міри форми розподілу?**  
Асиметрія (зміщення) та ексцес (гостроверхість), що розраховуються через центральні моменти (3-го та 4-го порядків) або функції `skewness()` та `kurtosis()` у R.

---

# Список використаних джерел

- Документація R (`help(rlnorm)`, `help(skewness)`)  
- Теоретичні основи логнормального розподілу
```

---
