---
title: "_Лабораторна робота №5. Варіант №5_"
author: "Варакута Олександр КІ-24-1"
date: "`r Sys.Date()`"
lang: ukr
format:
  html:
    toc: true
    toc_float:
      collapsed: true
      number_sections: true
    code-fold: show
editor: visual
---

# Тема: Випадок з двома вибірками. Побудова регресійних моделей

**Мета:**  
Дослідження вибіркових даних (X та Y), оцінка кореляції, побудова регресійної моделі, перевірка її адекватності та аналіз залишків.

---
```{r setup, include=FALSE}
knitr::opts_chunk$set(echo = TRUE, message=FALSE, warning=FALSE)
library(readxl)
library(tidyverse)
library(ggpubr)
library(viridis)
library(kableExtra)
```
## 1. Імпорт та підготовка даних

Спочатку задаємо шлях до файлу, перевіряємо, чи існує файл, імпортуємо дані та обираємо потрібні стовпці X та Y для аналізу.

```{r}
file <- "C:/Users/Froshy/Documents/Лабораторні ІСМТІ КІ-24-1/matstat_-Varakuta-/data/Варианты1-17 (1) (1).xls"
file.exists(file)

data <- read_excel(file, sheet = 1)
names(data)

data_5 <- data |> select(X = Col_6, Y = Col_31)

# Виводимо перші 100 рядків таблиці для загального ознайомлення
head(data_5, 100) |> 
  kbl(caption = "100 рядків даних") |> 
  kable_styling(full_width = FALSE, bootstrap_options = c("striped", "hover"))
```

---

## 2. Графічне дослідження

Побудуємо графік розсіяння (scatter plot) для наочного візуального дослідження залежності між X та Y.

```{r}
ggplot(data_5, aes(x = X, y = Y)) +
  geom_point(aes(color = Y), size = 2, alpha = 0.8) +
  scale_color_viridis_c() +
  labs(title = "Графік розсіяння: Y ~ X",
       subtitle = "Кольори показують значення Y",
       x = "X (Col_6)", y = "Y (Col_31)",
       caption = "Візуалізація допомагає побачити загальний зв’язок між змінними") +
  theme_minimal(base_size = 14)
```

---

## 3. Кореляційний аналіз

Обчислюємо коефіцієнт кореляції Пірсона для визначення сили та напрямку зв’язку між X та Y.

```{r}
cor_test <- cor.test(data_5$X, data_5$Y)
cor_test
```

---

## 4. Побудова лінійної регресії

Будуємо модель лінійної регресії (Y залежить від X) і переглядаємо статистичні характеристики моделі.

```{r}
model <- lm(Y ~ X, data = data_5)
summary(model)
```

---

## 5. Візуалізація лінії регресії

Створюємо графік лінії регресії з 95% довірчими межами для оцінки надійності моделі.

```{r}
ggplot(data_5, aes(x = X, y = Y)) +
  geom_point(aes(color = Y), size = 2, alpha = 0.8) +
  scale_color_viridis_c() +
  geom_smooth(method = "lm", color = "red", se = TRUE, linewidth = 1) +
  labs(title = "Лінія регресії з 95% довірчими межами",
       subtitle = "Лінія показує прогноз моделі; сірий фон – межі довіри",
       x = "X", y = "Y") +
  theme_minimal(base_size = 14)
```

---

## 6. Перевірка гіпотези про різницю середніх

Створюємо групи High (X > медіана) та Low (X ≤ медіана) і порівнюємо середні значення Y за допомогою t-тесту.

```{r}
data_5 <- data_5 |> mutate(group = ifelse(X > median(X), "High", "Low"))
t.test(Y ~ group, data = data_5)
```

---

## 7. Довірчі інтервали для середніх Y

Будуємо графік довірчих інтервалів для середніх значень Y у групах High і Low, щоб побачити, чи перетинаються інтервали.

```{r}
ggerrorplot(data_5, x = "group", y = "Y",
             desc_stat = "mean_sd", add = "mean", error.plot = "errorbar",
             color = "group", palette = "viridis", size = 0.8) +
  labs(title = "Довірчі інтервали для середніх Y",
       subtitle = "High (X > медіана) та Low (X ≤ медіана)",
       caption = "Якщо інтервали не перетинаються — це ознака відмінності") +
  theme_minimal(base_size = 14)
```

---

## 8. Аналіз залишків регресії

### 8.1 Графік залишків

Перевіряємо адекватність моделі за допомогою графіка залишків — він показує, чи немає систематичних відхилень.

```{r}
residuals <- resid(model)
fitted <- fitted(model)

ggplot(data.frame(fitted, residuals), aes(x = fitted, y = residuals)) +
  geom_point(color = "darkorange", size = 2) +
  geom_hline(yintercept = 0, linetype = "dashed", color = "gray40") +
  labs(title = "Графік залишків",
       subtitle = "Перевірка постійності дисперсії (гомоскедастичність)",
       x = "Прогнозовані значення", y = "Залишки") +
  theme_minimal(base_size = 14)
```

### 8.2 Аналіз нормальності залишків

Будуємо Q-Q plot, щоб оцінити, чи залишки мають нормальний розподіл.

```{r}
qqnorm(residuals)
qqline(residuals, col = "blue")
```

---

## 9. Висновки

- Дані демонструють сильний лінійний зв’язок між X та Y.
- Модель регресії є статистично значущою, що підтверджується високим R².
- Перевірка гіпотез та графіки підтвердили наявність відмінностей між групами High і Low.
- Аналіз залишків не виявив систематичних відхилень — модель адекватна.

---

