---
title: "Розрахункова Графічна Робота: Статистичний аналіз розмірів файлів"
author: "Варакута Олександр КІ-24-1"
date: "`r format(Sys.Date(), '%d.%m.%Y')`"
output:
  html_document:
    toc: true
    toc_float: true
    toc_depth: 2
    number_sections: true
    df_print: paged
fontsize: 12pt
header-includes:
  - \usepackage[T2A]{fontenc}
  - \usepackage[utf8]{inputenc}
  - \usepackage[ukrainian]{babel}
---

# Вступ

Ця робота має на меті провести **статистичний аналіз розмірів файлів** у вибраній директорії. Ми отримаємо дані про розміри файлів, побудуємо графіки та обчислимо основні статистичні характеристики.

---

## ️ Імпорт необхідних бібліотек

```{r libraries, message=FALSE, warning=FALSE}
library(ggplot2)
library(dplyr)
library(tidyr)
library(scales)
library(forcats)
library(DT)
```

---

## ️ Параметри аналізу

```{r parameters}
# Директорія для аналізу
directory <- "C:/Windows"

# Кількість файлів для аналізу
n_files <- 100
```

---

## ️ Отримання та обробка даних

```{r data-prep}
# Перевірка існування директорії
if (!dir.exists(directory)) {
  stop("Вказана директорія не існує!")
}

# Отримуємо список файлів
all_files <- list.files(directory, full.names = TRUE, recursive = TRUE)

# Інформація про файли
file_info <- file.info(all_files)
file_info <- file_info[!file_info$isdir, ]

# Обмежуємо кількість файлів
files <- head(rownames(file_info), n_files)
file_sizes <- file_info$size[match(files, rownames(file_info))]
file_sizes <- na.omit(file_sizes)

# Створюємо датафрейм
file_data <- data.frame(
  File = basename(files),
  Path = files,
  Size_Bytes = file_sizes,
  Size_KB = file_sizes / 1024,
  Size_MB = file_sizes / (1024^2)
)
```

---

## ️ Перевірка даних

```{r check}
cat("Аналізуємо", nrow(file_data), "файлів з директорії", directory, "\n")
head(file_data)
```

---

## ️ Візуалізація розподілу розмірів

### Гістограма 

```{r histogram, fig.width=8, fig.height=5}
ggplot(file_data, aes(x = Size_KB)) +
  geom_histogram(binwidth = 50, fill = "#0072B2", color = "white", alpha = 0.7) +
  labs(
    title = "Гістограма розмірів файлів",
    x = "Розмір файлу (КБ)",
    y = "Кількість файлів"
  ) +
  theme_minimal(base_size = 14) +
  scale_x_continuous(labels = scales::comma)
```

---

### Boxplot

```{r boxplot, fig.width=4, fig.height=6}
ggplot(file_data, aes(y = Size_MB)) +
  geom_boxplot(fill = "#009E73", color = "black", alpha = 0.6) +
  labs(
    title = "Boxplot: розподіл розмірів файлів (МБ)",
    y = "Розмір файлу (МБ)"
  ) +
  theme_minimal(base_size = 14)
```

---

### Violin plot

```{r violin, fig.width=4, fig.height=6}
ggplot(file_data, aes(y = Size_MB, x = "Файли")) +
  geom_violin(fill = "#E69F00", color = "black", alpha = 0.6) +
  labs(
    title = "Violin plot: розподіл розмірів файлів (МБ)",
    y = "Розмір файлу (МБ)",
    x = NULL
  ) +
  theme_minimal(base_size = 14)
```

---

## ️ Статистичні характеристики

```{r stats}
mean_size <- mean(file_data$Size_Bytes)
median_size <- median(file_data$Size_Bytes)
var_size <- var(file_data$Size_Bytes)
sd_size <- sd(file_data$Size_Bytes)

cat("Середній розмір файлу:", round(mean_size / 1024, 2), "КБ\n")
cat("Медіана:", round(median_size / 1024, 2), "КБ\n")
cat("Дисперсія:", round(var_size / (1024^2), 2), "МБ²\n")
cat("Стандартне відхилення:", round(sd_size / 1024, 2), "КБ\n")
```

---

## ️ Частка великих файлів (понад 1 МБ)

```{r over-threshold}
threshold <- 1 * 1024^2
over_threshold <- mean(file_data$Size_Bytes > threshold)
cat("Частка файлів понад 1 МБ:", round(over_threshold * 100, 2), "%\n")
```

---

## ️ Таблиці для перегляду

### Таблиця всіх файлів

```{r table-all}
datatable(
  file_data %>%
    select(File, Size_Bytes, Size_KB, Size_MB),
  options = list(pageLength = 10, scrollX = TRUE),
  colnames = c("Файл", "Розмір (Б)", "Розмір (КБ)", "Розмір (МБ)")
)
```

---

### 10 найбільших файлів

```{r largest-files}
file_data %>%
  arrange(desc(Size_Bytes)) %>%
  slice_head(n = 10) %>%
  mutate(Size_MB = round(Size_MB, 2)) %>%
  select(File, Size_MB)
```

---

## ️ Висновки

- Більшість файлів мають невеликий розмір – це типовий результат для системної директорії, де зберігається багато службових файлів.

- Медіанний розмір значно менший за середній, що вказує на правосторонню асиметрію розподілу (наявність кількох великих файлів, які суттєво впливають на середнє).

- Розподіл розмірів файлів досить широкий – ми бачимо значне стандартне відхилення, а також значну варіацію розмірів.

- Boxplot та Violin plot показують наявність викидів (великих файлів), що є характерною рисою даних про файлову систему.

- Частка файлів понад 1 МБ залишається низькою, хоча такі файли і мають помітний вплив на загальну статистику.

- Використання n_files <- 100 дозволило зменшити навантаження при аналізі та пришвидшило побудову графіків, однак варто пам’ятати, що результати репрезентують тільки частину всієї директорії.

- Ці результати можуть бути корисні для оптимізації файлової структури, виявлення потенційно великих файлів для видалення або резервного копіювання.

---

## ️ Джерела

- [R language](https://www.r-project.org/)
- [ggplot2](https://ggplot2.tidyverse.org/)
- [dplyr](https://dplyr.tidyverse.org/)
- [DT](https://rstudio.github.io/DT/)
- [scales](https://scales.r-lib.org/)
- ChatGPT